臺灣彰化地方法院民事判決
111年度訴字第246號
原      告  吳月珍  
訴訟代理人  何惠如  
被      告  何霜    

上列當事人間請求代位請求返還借名登記財產事件，本院於民國
111年5月18日言詞辯論終結，判決如下：
    主  文
被告應將其在凱基銀行股份有限公司員林分行帳戶內之受益憑證
（即基金）新台幣937,165元，及其在同分行帳戶內之存款新台
幣25,459元，暨自111年3月22日起至清償日止，按週年利率5%計
算之利息，返還予被代位人何西龍，並由原告代位受領。
訴訟費用由被告負擔。
    事實及理由
一、按訴狀送達後，原告不得將原訴變更或追加他訴。但請求之
    基礎事實同一，或擴張或減縮應受判決事項之聲明者，不在
    此限，民事訴訟法第255條第1項第2、3款定有明文。本件原
    告起訴聲明請求被告應將其在凱基銀行股份有限公司（下稱
    凱基銀行）員林分行帳戶内之受益憑證（即基金）新台幣（
    下同）1,179,808元及存款178,300元之範圍内，返還予訴外
    人何西龍，及自起訴狀繕本送達翌日起至清償日止，按週年
    利率5%計算之利息，並由原告代位受領。嗣於辯論期日變更
    聲明為被告應將其在凱基銀行員林分行帳戶內之受益憑證（
    即基金）937,165元，及其在凱基銀行員林分行帳戶內之存
    款25,459元，及自起訴狀繕本送達翌日起至清償日止，按週
    年利率5%計算之利息，返還予訴外人何西龍，並由原告代位
    受領，合於前揭規定，先予敘明。
二、原告聲明求為判決被告應將其在凱基銀行員林分行帳戶內之
    受益憑證（即基金）937,165元，及其在凱基銀行員林分行
    帳戶內之存款25,459元，及自起訴狀繕本送達翌日起至清償
    日止，按週年利率5%計算之利息，返還予訴外人何西龍，並
    由原告代位受領。主張略以：
　㈠原告與訴外人何西龍離婚時，何西龍因夫妻剩餘財產分配事
    件（鈞院109年度家財訴字第11號判決、臺灣高等法院臺中
    分院110年度家上移調字第76號調解筆錄），以及返還代墊
    之扶養費事件（鈞院109年度家親聲字第92號裁定），共積
    欠原告2,682,900元本息未為給付，經原告聲請強制執行（
    鈞院110年度司執字第55860號）後，僅查扣到50餘萬元之基
    金及存款，其中413,202元以及86,188元已經有收到執行處
    通知陳報帳戶，但太平郵局部分66,845元尚未收到公文，查
    封的車輛則還沒有通知何時拍賣。
　㈡被告與訴外人何西龍為兄妹，何西龍借被告何霜名義於凱基
    銀行員林分行開戶，出資申購基金、存放活儲及定存，該帳
    戶内之基金及存款配息均為何西龍領用。鈞院109年度家財
    訴字第11號夫妻剩餘財產分配事件之訴訟程序中，何西龍以
    口頭及書面方式陳報婚後財產即包括系爭帳戶，並自承與被
    告何霜間有借名登記關係，該案證人何霜亦證稱確有出借名
    義予何西龍，且該帳戶之存摺及印章均為何西龍保管。原告
    經聲請假扣押執行，其中凱基銀行員林分行何霜帳戶之財產
    178,300元僅剩餘額25,459元，另凱基銀行基金何霜帳戶之
    財產1,179,808元僅剩餘額937,165元，變動的金額是何西龍
    領走，何西龍拒絕清償債務，又怠於終止系爭帳戶之借名契
    約，原告認為債權有不能受清償之危險，為保全債權，依民
    法第242條規定，代位何西龍行使其權利，並類推適用民法
    第549條第1項規定，以起訴狀繕本之送達，作為代位何西龍
    為終止與被告何霜間帳戶借名登記契約之意思表示，再類推
    適用民法第541條第2項規定，請求如訴之聲明所示等語。
三、被告聲明求為判決原告之訴駁回。答辯略以：伊有收到原告
    起訴狀繕本，但原告應就被告與訴外人何西龍間有借名關係
    存在負舉證責任。伊於凱基銀行員林分行帳戶178,300元，
    以及基金帳戶1,179,808元，是因伊之前扶養母親，何西龍
    給伊的回饋金，對於上開帳戶內金額變動，伊不知情，因為
    伊是單親家庭要去工作。對於原告與訴外人何西龍間夫妻剩
    餘財產分配事件成立調解，這件事伊不知道等語。
四、兩造不爭執之事項：
  ㈠原告與何西龍於70年1月18日結婚，於109年3月19日經法院調
    解離婚。
  ㈡被告為何西龍之妹妹。
五、得心證之理由:
　㈠查原告與何西龍之間夫妻剩餘財產分配事件，前經本院109年
    度家財訴字第11號夫妻剩餘財產分配事件判決認定，凱基銀
    行員林分行何霜帳戶之財產178,300元，以及凱基銀行基金
    何霜帳戶之財產1,179,808元。均為何西龍之婚後財產，經
    上訴後，雙方於台灣高等法院台中分院110年度家上移調字7
    6號成立調解，何西龍願給付原告2,122,431元之事實，有上
    開卷宗可憑，已堪認定。
  ㈡又查，原告聲請對何西龍強制執行，經本院110年度司執字第
    55860號清償債務強制執行事件執行結果，扣得何西龍於凱
    基銀行員林分行存款債權86,188元、基金債權413,202元，
    埔心太平郵局存款債權66,845元，並查封汽車一部尚未拍賣
    等情，有上開強制執行卷宗可憑。故原告仍為何西龍之債權
    人，仍未獲完全清償一節，亦堪認定。
  ㈢按借名契約之成立，側重於借名者與出名者間之信任關係，
    在性質上應與委任契約同視，並類推適用民法委任之相關規
    定。又當事人之任何一方，得隨時終止委任契約。受任人以
    自己之名義，為委任人取得之權利，應移轉於委任人，民法
    第549條第1項、第541條第2項分別定有明文。復按民法第24
    2條前段規定，債務人怠於行使其權利時，債權人因保全債
    權，得以自己之名義，行使其權利。經查:
　⒈被告於凱基銀行員林分行帳戶之存款債權178,300元，以及凱
    基銀行基金帳戶之基金債權1,179,808元，均為何西龍之財
    產，何西龍向被告借名而存放在上開帳戶內之事實，業據本
    院109年度家財訴字第11號夫妻剩餘財產分配事件審理時，
    何西龍答辯稱：何霜那部分的投資金額是180萬元，現在應
    該沒有100萬，我的部分的投資金額71萬元，剩下不到30萬
    ，伊退休後靠基金配息維生，平均基金利息1萬1千多元，凱
    基銀行我的帳戶有定期存款15萬元。我有保險還在繳，保險
    價值二百多萬元等語明確（該卷二97、277頁），核與被告
    何霜於於該事件109年11月2日到庭作證:「（問:被告（指何
    西龍）有沒有用你的名義在凱基銀行買賣基金?）有。時間
    是十幾年前了，當初被告說暫時過戶到我這邊。（問：當時
    被告是否已經退休了？）退休了，他說這筆錢是他的退休金
    。（問：你有無經手基金出入？）沒有，都是被告經手的，
    我完全沒有經手，這筆錢是被告的退休金，被告要靠這筆錢
    生活，存簿、印章都在被告那邊。（問：你有無其他金融帳
    號借給被告使用？）沒有。（問：你的凱基銀行的帳戶，只
    是借給原告使用而已？）對。（問：你有無獲得什麼好處？
    ）沒有。基金十幾年沒有賺錢，如果是我，早就領出來花用
    了。我們只是兄妹，哪有什麼利益。（問：凱基帳戶裡面有
    沒有定存？）沒有。」等語（該卷二000-000頁），相互符
    合，故原告之主張，堪信為真實。被告雖答辯稱上開帳戶的
    錢是伊之前扶養母親，何西龍給伊的回饋金等語，然此與何
    西龍前述之陳述不符，此外，被告復未能提出任何證據以實
    其說，因此被告所辯，不足採信。
　⒉又原告聲請對被告假扣押，經本院裁定准予供擔保假扣押後
    ，原告提存擔保金聲請假扣押執行結果，凱基銀行員林分行
    何霜帳戶之財產扣押債權餘額25,459元，凱基銀行基金何霜
    帳戶之財產扣押債權餘額937,165元等情，有本院111年度裁
    全字第61號、111年度執全字第43號卷宗可憑。而上開金錢
    債權係何西龍所有且係向被告借名存放於上開帳戶內，已如
    前述，本應由何西龍向被告為終止借名契約之意思表示，惟
    何西龍怠於為此意思表示，原告對於何西龍既有前揭調解筆
    錄之債權仍未獲滿足，依民法第242條規定，自得代位何西
    龍向被告為終止借名契約之意思表示，此項意思表示因起訴
    狀繕本送達即111年3月21日到達被告而生效，有本院送達證
    書可證，依前揭說明，原告類推適用民法第541條第2項規定
    ，請求被告應將上開帳戶金額返還何西龍，並由原告代位受
    領，即屬有據，為有理由。
　⒊再按給付無確定期限者，債務人於債權人得請求給付時，經
    其催告而未為給付，自受催告時起，負遲延責任。其經債權
    人起訴而送達訴狀，與催告有同一之效力。遲延之債務，以
    支付金錢為標的者，債權人得請求依法定利率計算之遲延利
    息，民法第229條第2項、第233條第1項前段分別定有明文。
    又應付利息之債務，其利率未經約定，亦無法律可據者，週
    年利率為百分之五，亦為民法第203條所明定。本件原告代
    位何西龍請求之翌日，被告即負遲延責任，因此原告請求加
    計起訴狀繕本送達被告之翌日即111年3月22日起至清償日止
    ，按年息百分之五計算之利息，並由原告代位受領，於法有
    據，亦有理由。
　㈣綜上所述，原告本於民法第242條、終止借名契約類推適用民
    法第541條第2項規定，請求被告應將其在凱基銀行員林分行
    帳戶內之受益憑證（即基金）937,165元，及其在凱基銀行
    員林分行帳戶內之存款25,459元，暨自111年3月22日起至清
    償日止，按週年利率5%計算之利息，返還予被代位人何西龍
    ，並由原告代位受領，為有理由，應予准許，爰判決如主文
    所示。
  ㈤本件事證已經明確，兩造其餘主張及舉證，經審酌後認為對
    於判決結果均不生影響，就不再逐一論述。
  ㈥訴訟費用負擔之依據：民事訴訟法第78條。 
中　　華　　民　　國　　111 　年　　6 　　月　　8 　　日
                  民事第二庭    法　官　陳弘仁
以上正本係照原本作成。
如對判決上訴，應於判決送達後20日內向本院提出上訴狀。如委
任律師提起上訴者，應一併繳納上訴審裁判費。
中　　華　　民　　國　　111 　年　　6 　　月　　8 　　日
                                書記官　許雅涵